臺灣高等法院臺南分院民事判決　九十一年度上易字第一六一號　ｅ
　　　上　訴　人　甲　○　○
　　　被 上 訴人　乙　○　○.
　　　訴訟代理人　丙　○　○
右當事人間請求給付借款事件，上訴人對於中華民國九十一年三月八日臺灣嘉義地方
法院九十年度訴字第八一七號第一審判決提起上訴，本院判決如左：
　　　主　　　文
原判決不利於上訴人部分廢棄。
右開廢棄部分，被上訴人在第一審之訴駁回。
第一審（除確定部分外）及第二審訴訟費用由被上訴人負擔。
　　　事　　　實
甲、上訴人方面：
一、聲明：求為判決：(一)原判決關於上訴人敗訴部分廢棄。(二)右開廢棄部分，被上訴
    人在第一審之訴駁回。
二、陳述：除與原判決記載相同者，茲引用之外，補稱：
（一）上訴人否認被上訴人於本件所舉出「金錢借貸契約書」之真正。蓋上訴人對系
　　　爭借款新台幣七十萬元雖不予爭執，且關於系爭借款及遲延利息業經前訴訟三
　　　審判決上訴人敗訴確定，被上訴人亦已聲請法院強制執行，定期拍賣上訴人所
　　　有不動產以資清償，但系爭借款之事實乃上訴人簽發面額分別為新台幣四十萬
　　　元及三十萬元之支票貳紙向被上訴人調現，除此之外別無簽立其他契約書交執
　　　，更遑論有違約金之約定，否則被上訴人之前多次持上開貳紙支票對上訴人起
　　　訴，無論訴之聲明為請求給付票款或請求清償借款，均未曾提出任何借貸契約
　　　書，亦從未主張請求違約金，乃原審判決卻稱該借款契約之真正經前訴訟認定
　　　在案，亦為被告所不爭執云云，實屬失察，如今於系爭借款之判決確定後，被
　　　上訴人竟復提出一紙借貸契約書再次對上訴人重複訴請清償借款及遲延利息，
　　　更請求給付違約金，明顯與常理有悖。況查被上訴人所舉「金錢借貸契約書」
　　　上約定之清償期為七十三年九月三十日，但上開貳紙支票之到期日則分別為七
　　　十三年九月十八日及七十三年九月二十三日，而被上訴人一面以支票到期日為
　　　系爭借款清償期之主張，一面卻又依契約書約定之清償期翌日為違約金之起算
　　　，前後主張顯然不符，難謂合理，足證該紙「金錢借貸契約書」實非真正。
（二）縱認上述「金錢借貸契約書」係真正，但按違約金於債務人給付遲延時，債務
      人始得請求，既非定期給付之債務，其時效為十五年（七十二年台上字第一二
      二一號判決參照），因此本件違約金之請求，其消滅時效依該借貸契約書所載
      ，應自上訴人不履行清償借款之七十三年十月一日起算，至八十八年十月一日
      即已完成，然被上訴人遲至九十年八月六日始另為訴請給付違約金，其請求權
      明顯已罹於時效而消滅，自不得再為請求。
（三）對原審斟酌違約金為一分原則上無意見。
三、證據：除援用第一審所提證據外，補提（一）台灣嘉義地方法院八十六年度嘉簡
    字第一二七號宣示判決及八十六年度簡上字第三八號民事判決等影本各一件、（
    二）台灣嘉義地方法院八十七年度訴字第二四八號返還借款事件民事起訴狀及八
    十七年六月一日嘉院松民勤八十七年訴字第二四八號函等影本各一件、（三）台
    灣嘉義地方法院九十年度促字第一０四０四號支付命令（含聲請狀）及九十年度
    訴字第七九八號民事裁定等影本各一件、（四）台灣嘉義地方法院九十年度促字
    第一二八八號支付命令（含聲請狀）影本一件、（五）台灣嘉義地方法院九十
    年七月一日嘉院昭民執實字第三一七一號通知影本一件、（六）台灣嘉義地方法
    院七十三年度易票字第四七二五號刑事判決影本一件、（七）支票及退票理由單
    影本各二紙為證。
乙、被上訴人方面：
一、聲明：求為判決：駁回上訴。
二、陳述：除與原判決記載相同者，茲引用之外，補稱：
（一）被上訴人就七十萬元本金部分已對上訴人聲請強制執行，而支票係與借據為同
      一筆借款，就無時效問題。
（二）系爭借款原來約定利息三分，後來上訴人不還本金，利息又被縮減，被上訴人
      才另請求違約金，被上訴人認為本金既未罹於時效，違約金之請求權亦未罹於
      時效。
三、證據：援用第一審所提證據。
丙、本院依職權向台灣嘉義地方法院調閱九十年度促字第一二０八八號、八十七年度
    訴字第五二三號、嘉簡更字一號、簡上字第一四號、八十六年度嘉簡字第八二一
    號、八十六年度促字第五四五一號、本院八十八年度上字第二四二號、最高法院
    九十年度台上字第六一七號民事卷。
　    理　　　由
一、本件被上訴人起訴主張：上訴人於七十三年八月十八日、同年月二十三日向其借
    款七十萬元，約定清償期為七十三年九月十八日及二十三日，如屆期清償，免付
    利息，如屆期不清償，應按每日每百元一角加徵違約金，其為請求上訴人清償借
    款及利息，業經起訴請求，經台灣嘉義地方法院另以八十七年度訴字第五二三號
    、台灣高等法院台南分院以八十八年度上字第二四二號、最高法院九十年度台上
    字第六一七號判決其勝訴確定，爰就違約金部分再請求上訴人給付，因本於違約
    金請求權求為命上訴人應給付被上訴人自民國七十三年十月一日起至清償日止，
    依照本金新台幣七十萬元按週年利率百分之十計算之違約金之判決。（被上訴人
    原起訴聲明為上訴人應給付被上訴人自民國七十三年十月一日起至清償日止，依
    照本金新臺幣柒拾萬元按每百元每日一角之比率計算之違約金，原審僅判准其中
    上訴人應給付被上訴人自民國七十三年十月一日起至清償日止，依照本金新台幣
    七十萬元按週年利率百分之十計算之違約金，而駁回其餘之訴，被上訴人就其敗
    訴部分未據上訴，已告確定，則本院僅得就上訴人上訴部分即原審判准被上訴人
    部分為審酌，合先敘明。）
二、上訴人則以：系爭借款並無約定違約金，被上訴人所提出之「金錢借貸契約書」
    並非真正，且已經前訴訟判決確定，被上訴人不應再請求給付違約金，又縱認「
    金錢借貸契約書」係真正，然本件違約金請求權已罹於時效而消滅等語資為抗辯
    。
三、被上訴人主張：上訴人於七十三年八月十八日、同年月二十三日向其借款七十萬
    元，約定清償期為七十三年九月十八日及二十三日，其為請求上訴人清償借款及
    利息，業經起訴請求，經台灣嘉義地方法院另以八十七年度訴字第五二三號、台
    灣高等法院台南分院以八十八年度上字第二四二號、最高法院九十年度台上字第
    六一七號判決其勝訴確定之事實，業據提出「金錢借貸契約書」附於台灣嘉義地
    方法院九十年度促字第一二０八八號民事卷可稽，並為上訴人所自認，並經本院
    調閱上開民事歷審卷查閱無訛，堪信為真實。
四、被上訴人復主張：上訴人曾因積欠上揭款項，書立「金錢借貸契約書」，表明如
    屆期清償，免付利息，如屆期不清償，應按每日每百元一角加徵違約金等情，則
    為上訴人所否認，並辯稱：伊係以支票貳紙向被上訴人調現，除此之外別無簽立
    其他契約書交執，更遑論有違約金之約定，否則被上訴人之前多次持上開貳紙支
    票對上訴人起訴，無論訴之聲明為請求給付票款或請求清償借款，均未曾提出任
    何借貸契約書，亦從未主張請求違約金云云。惟查，被上訴人請求上訴人返還系
    爭七十萬元，無論所依據之訴訟標的係給付票款或請求清償借款，固均以上揭二
    紙支票為據，未嘗提出系爭「金錢借貸契約書」，已據本院調閱前揭卷查明屬實
    ，然依上揭支付命令聲請狀所附「金錢借貸契約書」有關債務人甲○○（二處）
    之簽名筆跡，與台灣嘉義地方法院八十六年度嘉簡字第八二一號民事卷第二十頁
    、八十七年度嘉簡更字第一號民事卷第三十七頁、本院八十八年度上字第二四二
    號民事卷第二十二頁所附委任書狀末甲○○之簽名筆跡相同，而該「金錢借貸契
    約書」上甲○○之印章，則與台灣嘉義地方法院八十六年度促字第五四五一號民
    事卷內所附之支票上甲○○之印章相同，堪信系爭「金錢借貸契約書」確為甲○
    ○所書就，按之民事訴訟法第三百五十八條第一項規定：「私文書經本人或其代
    理人簽名、蓋章或按指印或有法院或公證人之認證者，推定為真正。」，該「金
    錢借貸契約書」即為真正，則其中所書「如屆期清償，免付利息，如屆期不清償
    ，應按每日每百元一角加徵違約金」乙節，亦堪信為真實，是上訴人上揭所辯，
    委非可採，自堪信被上訴人所主張兩造確曾約定如屆期不清償，應按每日每百元
    一角加徵違約金乙節，亦為真實。
五、惟按，違約金之契約，乃本契約之外，獨立存在之契約；準此，雙方約定之違約
    金債權，於約定之原因事實發生時，即已獨立存在，違約金債權人自得請求債務
    人給付違約金。而因違約金之約定，為賠償給付遲延所生之損害，於債務人給付
    遲延時，債權人始得請求，既非定期給付之債務，其時效為十五年而非五年，亦
    無民法第一百四十五條第二項規定之適用，最高法院八十三年度台上字第一八四
    八號、八十八年度年度台上字第一七二四號、七十二年度台上字第一二二一號判
    決參照，是依上揭說明，被上訴人主張：本金既未罹於時效，違約金之請求權亦
    未罹於時效而消滅云云，即非可採。次查依系爭「金錢借貸契約書」第一點係約
    定清償期為七十三年九月三十日，第三點並載明「債務人於債務屆清償期時，應
    立即全部清償，倘逾期仍未清償，則應依積欠之本息按每日每百元一角加徵違約
    金」，而上訴人屆期確未清償系爭借款七十萬元，尚且於七十三年十月一日向嘉
    義市商會聲請破產前之商會和解，經該商會於同年十一月二十六日舉行第三次債
    權人會議，達成和解，訂立書面和解契約，並由商會理事署名，加蓋該商會鈐記
    ，因系爭借款債權成立於商會和解之前，原應受該和解契約效力之拘束，然因上
    訴人迄今未履行和解條件，已經被上訴人於向台灣嘉義地方法院就系爭七十萬元
    起訴請求給付時，以上訴人不依和解條件為清償，以書狀，依破產法第五十六條
    第一項規定撤銷和解所定之讓步（見台灣嘉義地方法院八十七年度訴字第五二三
    號民事卷第二十六頁），則系爭違約金債權係成立於七十三年十月一日，且已不
    受上揭商會和解之拘束，亦即系爭違約金請求權之時效係起自於七十三年十月一
    日，期間被上訴人雖就本金及利息於借款請求權罹於時效消滅之前，起訴請求上
    訴人給付，並獲得勝訴確定，已如前述，然遍觀本院所調閱之前揭民事各卷，被
    上訴人並未提出系爭「金錢借貸契約書」，亦如前述，亦無一語道及就系爭違約
    金請求上訴人給付之意，上訴人亦從無承認系爭違約金存在之事實，是系爭違約
    金請求權之時效，至八十八年十月一日即已完成，被上訴人遲至九十年八月六日
    始另為訴請給付違約金，其請求權明顯已罹於時效而消滅，自不得再為請求。
六、綜上所述，被上訴人主張兩造有違約金之約定等節，固為真實，然上訴人抗辯違
    約金請求權已罹於時效而消滅云云，自屬可信，被上訴人主張本金既未罹於時效
    ，違約金之請求權亦未罹於時效而消滅等情為不足採。從而，被上訴人本於違約
    金之法律關係，請求上訴人應給付被上訴人自民國七十三年十月一日起至清償日
    止，依照本金新台幣七十萬元按週年利率百分之十計算之違約金，為無理由，不
    應准許。原審判命上訴人應給付被上訴人自民國七十三年十月一日起至清償日止
    ，依照本金新台幣七十萬元按週年利率百分之十計算之違約金，自有未洽。上訴
    意旨指摘原判決不當，求予廢棄改判，為有理由。自應由本院予以廢棄改判，如
    主文第二項所示。
七、據上論結，本件上訴為有理由，依民事訴訟法第四百五十條、第七十八條，判決
    如主文。
中　　　華　　　民　　　國　　九十一　　年　　　九　　　月　　　三　　　日
　　　　　　　　　　　　　　　　　　臺灣高等法院臺南分院民事第四庭
~B1審判長法官　徐　　財　　福
~B2　　　法官　曾　　平　　杉
~B3　　　法官　袁　　靜　　文
右為正本係照原本作成。
不得上訴。
中　　　華　　　民　　　國　　九十一　　年　　　九　　　月　　　四　　　日
~B法院書記官　黃　　文　　生
